---
title: "Logboek_NicoleB"
output: html_document
---

## Logboek samenvatting

In dit logboek



#### 20-04-2026
Als start heb ik met mijn groepje overlegd wat onze waarden zijn. Op basis daarvan heb ik deze samenwerkingsovereenkomst gemaakt:

* Elke les aanwezig tenzij anders overlegd.
* Afmelden bij ziekte en niet-tijdige aanwezigheid.
* Wekelijkse overleg wat er is gedaan en wat we gaan doen.
* Contact via Teams en WhatsApp.
* Deadlines worden vooraf afgesproken en nageleefd. Afspraak is afspraak.
* Taken worden eerlijk verdeeld en niet andermans taken doen zonder overleg.
* Als iemand deze overeenkomsten niet naleeft, behouden anderen het recht om naar de docent te stappen.

#### 21-04-2026

Dit is de link naar het wetenschappelijk artikel die wij gaan "nabootsen"
https://www.sciencedirect.com/science/article/pii/S2589004225016438?via%3Dihub

Data staat nu op assemblix in het mapje Thema08\Lypolyse. 

Github: https://github.com/Nikkieeex/Multi-omics_lypolysis_brown_adipocytes

Geef hier uitleg wat we dit project moeten doen!!

Ze onderzoeken hoe bruine vetcellen reageren wanneer ze worden gestimuleerd om vet af te breken en warmte te produceren. 
Dit proces heet thermogene lipolyse en wordt in het experiment opgewekt door de cellen bloot te stellen aan norepinefrine. 
Tijdens dit experiment wordt op meerdere tijdstippen gemeten.


#### 22-04-2026

Onze docent Tsjerk Wassenaar heeft vandaag uitleg gegeven over preproccesing. Ik heb daar wat notities over gemaakt en een stappenplan.

Stappen moeten chronologisch:
 
1.  Artikel lezen (iedereen voorzich) 
Multi-omics analysis of thermogenic lipolysis in brown adipocytes
 
2. Vectorize data (Joris)
Joris heeft alle data gedownload en we kijken naar welke bestanden nuttig zijn voor ons. Er zitten ook nog .raw data tussen en alle drie omics mogen nog gemapped worden tegen referentie genoom. 
 
Wanneer deze eerste stap is afgerond gaat Joris een word document opstellen voor ons artikel. 
Tip van Tsjerk is kijk niet naar opmaakt en hou het simpel, vanwege het herformatteren van artikel later. Hoofdvraag artikel: focus op de methode in het artikel en niet hoofdvraag op biologie zetten
 
3. Ieder een omics (Gea, Janine, Nicole)
Transcriptomics: Gea
Metabolomics: Janine
Proteomics: Nicole
 
Hier duid Tsjerk om 3 veranderingen. 
Log transform, Goed kijken naar hoe de verdeling is. Kijk naar outliers en scheefheid
Normalize observations, Kijk naar samples dus horizontale rijen en normalize deze
Normalize features, Kijk naar features dus kolommen en normalize 
Er zijn 32 samples dus er moeten 32 features komen. Uitleg over features begin mei dus eerst naar eerste stappen kijken.
 
Uiteindelijke resultaat is een numpy.array. 
Wanneer je klaar bent met jouw deel voordat andere dat zijn kun je het volgende doen. Kijk naar de hoofdvraag van het referentie artikel. Wat is er wel en niet onderzocht en hoe kunnen wij onze eigen draai geven. 

Notes: 
Tsjerk heeft een library over regressie van tijd en het patroon in de data. Want we hebben verschillende tijdspunten (library heet chello). Dit kunnen we mogelijk later gebruiken na preprocessing stap. 
 
Logboek inhoud: wat je doet. hoe (methode) en wat er uitkomt


#### 04-05-2026

Ik kwam op google scolar een mooi artikel tegen die mij een beter beeld gaf van protomics. https://www.mdpi.com/2073-4425/15/12/1551

Ik heb ook een intressante tool gevonden genaamd MINIE. Het staat voor Multi-omic network inference from time-series data.
Het is een machine learning tool die ik later wel zou willen uittesten. Ik heb hem gevonden in een artikel op pubmed https://pmc.ncbi.nlm.nih.gov/articles/PMC12521560/

Leg meer uit Nicole


#### 07-05-2026

Ik heb 2 wetenschappelijke artikelen gelezen die lijken op ons project en daar heb ik veel van opgestoken. https://pubmed.ncbi.nlm.nih.gov/41827860/
Een van deze was een review paper en heb ik veel opgestoken over bruine vetcellen. 
De belangrijkste conclusie uit deze studies is dat bruine vetcellen (BAT) veel complexer en belangrijker zijn dan vroeger gedacht. 
Ze zijn niet alleen “warmteproducerende vetcellen”, maar actieve metabole regelcentra. Er werden ook onderzoeken benoemd waar
ze signaal eiwitten voor mogelijk endocriene verbanden en zelf darmmicrobiota verbanden zijn gevonden. We moeten wel voorzichtig conclusies trekken,
omdat de meeste onderzoeken alleen nog op muizen zijn gedaan. 


#### 08-05-2026

Voordat we de data kunnen analyseren moeten we kijken naar de data. De dataset bestaat uit meerdere 
MaxQuant-outputbestanden afkomstig van een LC-MS/MS proteomicsanalyse. De map bevat informatie op verschillende niveaus, 
waaronder 20.015 eiwitgroepen in proteinGroups.txt, 49.782 peptiden in peptides.txt, 349.521 peptide-identificaties in evidence.txt 
en 2.013.893 MS/MS-identificaties in msms.txt. Daarnaast bevat allPeptides.txt 1.096.681 peptidefeatures en msmsScans.txt ongeveer 
504.840 MS/MS-scans.
Ook zijn bestanden aanwezig voor kwaliteitscontrole (summary.txt) en post-translationele modificaties, zoals methionine-oxidatie 
(Oxidation (M)Sites.txt, 1.477 entries). Volgens de beschrijving in tables.pdf bevat proteinGroups.txt onder andere LFQ-intensiteiten,
peptide-aantallen en sequence coverage per eiwitgroep, waardoor dit bestand waarschijnlijk centraal zal staan in de verdere analyse 
van de proteomicsdata.

Ik heb een file aangemaakt genaamd Exploratory_Data_Analysis_proteomics.Rmd hier zet ik statestiek en visualisaties in om een
beter begrip te krijgen van de data. 
Ik laad proteinGroups.txt in omdat hier samengevat in staat wat wij willen weten.( eiwitdata en LFQ-intensiteiten)



## Exploratory Data Analysis

Wat moet in mijn EDA: (voor mijzelf)
Is mijn data bruikbaar?
Zijn samples vergelijkbaar?
Zijn er outliers/batch effects?
Hoe zijn de intensiteiten verdeeld?
Hoeveel missing values heb ik?
Heb ik log-transformatie of extra normalisatie nodig?


Eerst data inladen die we willen beoordelen als het ware. 

```{r}
library(tidyverse)
library(pheatmap)
library(ggplot2)
# librarys alvast inladen voor later, doe ik graag in eerste code blok


file.exists("/students/2025-2026/Thema08/lipolyse/unpacked/proteomics//proteinGroups.txt") # Als er True staat bestaat het pad
data <- read.delim("/students/2025-2026/Thema08/lipolyse/unpacked/proteomics//proteinGroups.txt") 
head(data)
```

```{r}
dim(data)
```


```{r}
colnames(data)

```
Je ziet dat de data set 18 samples bevat van 6 replicaten op 0h, 6 replicaten op 4h en 6 replicaten op 24h

We gaan nu verder kijken naar LFQ.intensity. LFQ.intensity zijn de Label-Free Quantification waarden. Deze beschrijven de relatieve hoeveelheid van een eiwit in een sample.

Het bestand proteinGroups.txt is een samenvatting van de eiwitidentificaties uit MaxQuant (MaxQuant is a quantitative proteomics software package designed for analyzing large mass-spectrometric data sets). Elke rij stelt een eiwitgroep voor en de kolommen bevatten eigenschappen en metingen van deze eiwitgroep.

In Sequence.coverage staan de percentage van de aminozuursequentie dat gevonden is.




```{r}
lfq <- data[, grep("LFQ.intensity", colnames(data))]
head(lfq)
```
Ik zie nullen dus we gaan dit even verder uitzoeken

```{r}
dim(lfq)
```
```{r}
summary(lfq)
```
```{r}
missing_per_protein <- rowSums(is.na(lfq))

hist(missing_per_protein,
     breaks = 18,
     main = "Missing Values Per Protein",
     xlab = "Aantal missende samples")
```
Er is een grote groep die missende 
Veel eiwitten missen in meerdere samples doordat laag-abundante eiwitten niet altijd door de massaspectrometer worden gedetecteerd, waardoor eiwitten met extreem veel missende waarden later waarschijnlijk uit de analyse gefilterd zullen worden. 



##### Log

```{r}
hist(as.matrix(lfq),
     breaks = 100,
     main = "Raw LFQ Intensities",
     xlab = "Raw intensity")
```
De ruwe LFQ-intensiteiten zijn sterk rechts-scheef verdeeld, waarbij een klein aantal eiwitten extreem hoge abundanties heeft. 


```{r}
lfq[lfq == 0] <- NA

lfq_log <- log2(lfq)
```

log2-transformatie toegepast om de verdeling compacter en beter vergelijkbaar te maken voor verdere statistische analyse.

```{r}
hist(as.matrix(log2(lfq)),
     breaks = 100,
     main = "Distribution of LFQ intensities",
     xlab = "Log2 intensity")
```
Dit is een stuk beter



#### 09-05-2026

Op basis van ons gesprek met Marcel heb ik besloten om wat onderzoek te doen over de volgende stappen. 
Ik denk dat vooral dimensiereductie, DESeq2 en PLS goed passen bij ons onderzoek. Met dimensiereductie, zoals PCA, kunnen we eerst bekijken of de verschillende tijdspunten of condities van elkaar verschillen en of er outliers aanwezig zijn in de data. Dit geeft een eerste overzicht van de grootste patronen binnen de datasets.

Daarnaast lijkt DESeq2 mij geschikt voor de transcriptomicsdata, omdat deze methode speciaal ontwikkeld is voor RNA-seq countdata. Hiermee kunnen we onderzoeken welke genen significant verschillen tussen bijvoorbeeld 0, 4 en 24 uur.

Ook lijkt PLS of DIABLO erg nuttig voor ons onderzoek, omdat deze technieken meerdere omicslagen tegelijk kunnen integreren. Hierdoor kunnen verbanden tussen bijvoorbeeld transcriptomics, proteomics en metabolomics worden onderzocht. In het artikel wordt DIABLO (samen met MOFA) ook gebruikt voor de multi-omics analyse. 

Wel denk ik dat we voorzichtig moeten zijn met heel complexe AI/ML methoden, omdat de datasets vaak relatief weinig samples bevatten. Hierdoor bestaat het risico op overfitting, wat ook in het artikel wordt benoemd. https://pubmed.ncbi.nlm.nih.gov/30657866/ 


#### 11-05-2016

```{r}
missing_per_sample <- colSums(is.na(lfq))

barplot(missing_per_sample,
        las = 2,
        main = "Missing Values Per Sample",
        ylab = "Aantal missende waarden")
```
De missing values per sample is wel gelijk dus daar gaan we verder niet op in.



```{r}
boxplot(lfq_log,
        las = 2,
        main = "Log2 LFQ Intensities Per Sample",
        ylab = "Log2 intensity")
```
Er zijn hier ook geen samples die afwijken dus we gaan door 


```{r}
top_proteins <- data %>%
  select(Gene.names, starts_with("LFQ.intensity")) %>%
  mutate(mean_intensity = rowMeans(select(., starts_with("LFQ.intensity")),
                                   na.rm = TRUE)) %>%
  arrange(desc(mean_intensity))

head(top_proteins[, c("Gene.names", "mean_intensity")], 20)
```




```{r}
data$mean_0h <- rowMeans(data[, grep("LFQ.intensity.0h", colnames(data))],
                         na.rm = TRUE)

data$mean_24h <- rowMeans(data[, grep("LFQ.intensity.24h", colnames(data))],
                          na.rm = TRUE)

data$log2_fc <- log2((data$mean_24h + 1) / (data$mean_0h + 1))

top_changed <- data %>%
  arrange(desc(abs(log2_fc)))

head(top_changed[, c("Gene.names", "log2_fc")], 20)
```



#### 13-05-2026

```{r}
boxplot(lfq,
        las = 2,
        main = "Raw LFQ Intensities Per Sample",
        ylab = "Raw intensity")
```
De ruwe LFQ-intensiteiten verschillen sterk in schaal en bevatten extreme waarden. Hierdoor zijn de distributies moeilijk onderling te vergelijken.

```{r}
sample_sums <- colSums(lfq, na.rm = TRUE)

barplot(sample_sums,
        las = 2,
        main = "Total LFQ intensity per sample",
        ylab = "Total intensity")
```






#### 14-05-2026


```{r}
cor_matrix <- cor(lfq_log,
                  use = "pairwise.complete.obs")

pheatmap(cor_matrix,
         main = "Sample Correlation Heatmap")
```

De correlaties tussen samples zijn over het algemeen hoog (ongeveer 0.96–1.00). Daarnaast clusteren replicaten van dezelfde tijdspunten grotendeels samen. Er lijken geen extreme outliers of sterk afwijkende samples aanwezig te zijn. Dit suggereert dat de data technisch redelijk consistent is tussen samples.

In de volgende analyse gebruiken we een feature × feature correlatiematrix die Tsjerk ons aanraad.
Hiermee onderzoeken we welke eiwitten gezamenlijk variëren tussen de verschillende tijdspunten.





```{r}
lfq_clean <- lfq
lfq_clean[lfq_clean == 0] <- NA
lfq_log <- log2(lfq_clean)

lfq_log <- lfq_log[rowSums(is.na(lfq_log)) == 0, ]

P <- t(as.matrix(lfq_log))

P <- P[, apply(P, 2, sd) > 0]

vars <- apply(P, 2, var)
top_n <- min(500, ncol(P))

P <- P[, order(vars, decreasing = TRUE)[1:top_n]]

P <- scale(P)

svd_result <- svd(P)

loadings <- svd_result$v
scores <- P %*% loadings
vals <- svd_result$d^2
```
Omdat de feature × feature matrix theoretisch symmetrisch hoort te zijn, maar kleine afrondingsfouten tijdens berekeningen numerieke instabiliteit kunnen veroorzaken, is de matrix expliciet symmetrisch gemaakt voordat de eigenwaarden werden berekend. 


Met de eigenwaarden kan bekeken worden hoeveel variantie iedere principal component verklaart.

```{r}
plot(vals / sum(vals),
     type = "b",
     main = "Scree plot",
     xlab = "Principal component",
     ylab = "Explained variance")
```

```{r}
groups <- c(rep("0h", 6), rep("4h", 6), rep("24h", 6))

plot(scores[,1],
     scores[,2],
     col = as.factor(groups),
     pch = 19,
     xlab = "PC1",
     ylab = "PC2",
     main = "Feature x feature PCA")

legend("topright",
       legend=levels(as.factor(groups)),
       col=1:3,
       pch=19)
```

De eerste principal components verklaren een groot deel van de variantie in de dataset. In de PCA-scoreplot is te zien dat de samples grotendeels clusteren per tijdspunt. Dit suggereert dat de eiwitprofielen veranderen tijdens thermogene lipolyse en dat de verschillende tijdspunten biologisch van elkaar verschillen.

Omdat de dataset veel meer features dan samples bevat, is voor de PCA eerst geselecteerd op de eiwitten met de hoogste variantie. Daarnaast is SVD gebruikt als numeriek stabielere methode voor dimensiereductie.


#### 16-05-2026

```{r}
dist_matrix <- dist(t(lfq_log))

hc <- hclust(dist_matrix)

plot(hc,
     main="Sample clustering")
```

```{r}
cumvar <- cumsum(vals/sum(vals))

plot(cumvar,
     type="b",
     xlab="Principal component",
     ylab="Cumulative explained variance",
     main="Cumulative explained variance")
abline(h=0.8)
```
```{r}
plot(scores[,1],
     scores[,3],
     col=as.factor(groups),
     pch=19,
     xlab="PC1",
     ylab="PC3",
     main="PC1 vs PC3")
```

```{r}
pairs(scores[,1:4],
      col=as.factor(groups),
      pch=19)
```

#### 17-05-2026
Nog even wat plots maken die PCA ondersteunen

```{r}
barplot(vals/sum(vals),
        main="Variance per PC",
        xlab="PC",
        ylab="Explained variance")
```
```{r}
explained <- vals/sum(vals)

plot(explained,
     type="b",
     pch=19,
     xlab="Principal component",
     ylab="Explained variance",
     main="Scree plot")
```
Leg dit nog uit )PCA is 40 % patroon

```{r}
barplot(explained,
        xlab="Principal component",
        ylab="Explained variance",
        main="Scree plot")
```
Dit zijn wat test plotjes btw

#### 19-05-2026

Nog even opschrijven wat ik had gevonden later tabladen staan nog open


#### 22-05-2026

Ik heb na de midterm reviw presentatie naar wat opties gekeken waar ons project naartoe kan gaan en ik kwam bij MOFA+

https://pmc.ncbi.nlm.nih.gov/articles/PMC7212577/ 

Leg meer uit


#### 24-05-2026

Vandaag heb ik gewerkt aan het geschikt maken van de proteomicsdataset voor integratie met MOFA+. In de literatuur wordt benadrukt dat een belangrijke beperking van MOFA+ is dat het model zorgvuldige preprocessing vereist. Dit komt doordat MOFA+ probeert onderliggende biologische signalen te extraheren uit complexe datasets, terwijl ruwe omics-data vaak verstoord wordt door technische en statistische factoren.
Voorbeelden van zulke verstoringen zijn:

technische ruis
batch effects
verschillende distributies tussen datasets
extreme waarden
missing values

Omdat MOFA+ gevoelig kan zijn voor deze factoren, is het belangrijk om kritisch te evalueren welke preprocessing-stappen noodzakelijk zijn voor mijn dataset.


Een van de eerste keuzes die gemaakt moest worden, is hoe om te gaan met missing values. In proteomicsdata komen missende waarden vaak voor door detectielimieten van de massaspectrometer, en in veel gevallen moeten deze gefilterd of geïmputeerd worden.
Mijn eerste aanname was daarom dat filtering van eiwitten met veel missende waarden noodzakelijk zou zijn voordat de data gebruikt kan worden in MOFA+.
Om dit te controleren heb ik het aantal missende waarden per eiwit berekend:

```{r}

table(rowSums(is.na(lfq_log)))

```

De uitkomst van deze analyse laat zien dat alle eiwitten 0 missende waarden bevatten. Dit betekent dat er in de huidige bewerkte dataset geen ontbrekende waarden meer aanwezig zijn.

Dit resultaat was enigszins onverwacht, omdat proteomicsdata doorgaans juist bekend staat om het bevatten van veel missende waarden. Dit suggereert dat in een eerdere preprocessing stap (bijvoorbeeld filtering of transformaties) de missing values mogelijk al zijn verwijderd of impliciet zijn behandeld.
Op basis hiervan concludeer ik dat:

verdere filtering op basis van missing values niet nodig is
imputatie van missende waarden in dit geval niet van toepassing is
de dataset al relatief “clean” is met betrekking tot missingness

Dit is gunstig voor de verdere analyse, omdat het betekent dat de data stabieler en eenvoudiger te gebruiken is voor MOFA+, zonder dat extra aannames (zoals imputatie) geïntroduceerd hoeven te worden.


#### 25-05-2026

Ik ga nu kijken naar de scaling 

In de literatuur wordt vaak aangeraden om data te schalen, omdat verschillen in schaal tussen features het model kunnen beïnvloeden. Toch is het belangrijk vind ik om eerst te evalueren of deze stap in mijn specifieke dataset daadwerkelijk nodig is.


Om dit te onderzoeken heb ik de data vóór en na scaling met elkaar vergeleken. De scaling is uitgevoerd met z-score normalisatie per eiwit:

```{r}
lfq_scaled <- t(scale(t(lfq_log)))

```



Nu kijken met boxplot of er ook echt verschillen zijn
```{r}
par(mfrow = c(1, 2))

# VOOR scaling
boxplot(lfq_log,
        las = 2,
        main = "Before scaling",
        ylab = "Log2 intensity")

# NA scaling
boxplot(lfq_scaled,
        las = 2,
        main = "After scaling",
        ylab = "Z-score")

par(mfrow = c(1,1))
```
In de linker plot (“Before scaling”) is te zien dat de ruwe log2-intensiteiten per sample niet volledig overlappen. Hoewel de medianen relatief dichtbij elkaar liggen, is er variatie in spreiding en bereik tussen de samples.
In de rechter plot (“After scaling”) is zichtbaar dat:

de medianen rond 0 liggen
de spreiding tussen samples veel consistenter is
de distributies beter vergelijkbaar zijn

Daarnaast is duidelijk dat de schaal volledig is veranderd van absolute intensiteiten (log2) naar relatieve waarden (z-scores).

De vergelijking tussen de twee plots laat zien dat scaling een duidelijk effect heeft op de data.
Hoewel de verschillen tussen samples vóór scaling niet extreem groot zijn, is er wel sprake van variatie in spreiding en schaal. Na scaling zijn deze verschillen sterk verminderd, waardoor alle samples op een vergelijkbare schaal liggen.
Dit is belangrijk voor MOFA+, omdat het model anders beïnvloed kan worden door eiwitten met grotere variatie of hogere absolute waarden.


## Feature selectie

Na het schalen van de data heb ik de volgende stap uitgevoerd: het selecteren van de meest informatieve eiwitten voor gebruik in MOFA+. Omdat de dataset veel meer eiwitten dan samples bevat, is het belangrijk om ruis te verminderen en de analyse te focussen op de belangrijkste variatie.

```{r}
vars <- apply(lfq_scaled, 1, var)

summary(vars)

```

Omdat de data vooraf is geschaald met z-score normalisatie, is de variantie per eiwit gelijk gemaakt. Hierdoor is variantie geen geschikte maat meer om informatieve eiwitten te selecteren. In plaats daarvan is gebruik gemaakt van de PCA-analyse, die laat zien dat de dataset al duidelijke biologische structuur bevat en geen verdere filtering vereist.


#### 26-05-2026

Na het uitvoeren van log-transformatie, controle op missing values en scaling, heb ik een uiteindelijke data matrix verkregen:

```{r}
dim(lfq_scaled)
```

Matrix een naampje geven
```{r}
proteomics_matrix <- lfq_scaled
```

Ik ga nu noteren wat ik heb gedaan in onze paper
```{r}
head(proteomics_matrix)
```


z scores benoemen nog

haal nullen weg


#### 28-05-2026

matrix rows aanpassen zodat ze matchen met transcriptomics matrix
```{r}
file.exists("/students/2025-2026/Thema08/lipolyse/unpacked/proteomics//proteinGroups.txt") # Als er True staat bestaat het pad
data <- read.delim("/students/2025-2026/Thema08/lipolyse/unpacked/proteomics//proteinGroups.txt") 

colnames(data)
```

```{r}
head(data$Gene.names)
```

```{r}
library(biomaRt)

mart <- useEnsembl(
  biomart = "genes",
  dataset = "hsapiens_gene_ensembl",
  version = 108   # try 108, 110 if needed
) # auto-pick mirror want ensemble site was down

mapping <- getBM(
  attributes = c(
    "external_gene_name",
    "ensembl_gene_id"
  ),
  filters = "external_gene_name",
  values = unique(data$Gene.names),
  mart = mart
)

head(mapping)
```
```{r}
library(dplyr)
library(biomaRt)

data <- as.data.frame(data)
proteomics_matrix <- as.data.frame(proteomics_matrix)

# Extract LFQ data FIRST (before anything breaks column names)
lfq_matrix <- data %>%
  dplyr::select(starts_with("LFQ.intensity"))

# Add RowID
data$RowID <- seq_len(nrow(data))

# Extract gene info
gene_info <- data %>%
  dplyr::select(RowID, Gene.names)

gene_info$GeneSymbol <- sapply(
  strsplit(as.character(gene_info$Gene.names), ";"),
  `[`,
  1
)

# Ensembl connection
mart <- useEnsembl(
  biomart = "genes",
  dataset = "mmusculus_gene_ensembl",
  version = 108
)

mapping <- getBM(
  attributes = c("external_gene_name", "ensembl_gene_id"),
  filters = "external_gene_name",
  values = unique(gene_info$GeneSymbol),
  mart = mart
)

mapping <- mapping %>%
  dplyr::distinct(external_gene_name, .keep_all = TRUE)

gene_info <- dplyr::left_join(
  gene_info,
  mapping,
  by = c("GeneSymbol" = "external_gene_name")
)

# Add RowID to LFQ matrix
lfq_matrix$RowID <- seq_len(nrow(lfq_matrix))

# Merge IDs into LFQ data
proteomics_matrix <- dplyr::left_join(
  lfq_matrix,
  gene_info[, c("RowID", "ensembl_gene_id")],
  by = "RowID"
)

# Clean
proteomics_matrix <- proteomics_matrix %>%
  dplyr::filter(!is.na(ensembl_gene_id))

proteomics_matrix <- proteomics_matrix[
  !duplicated(proteomics_matrix$ensembl_gene_id),
]

# Set rownames
rownames(proteomics_matrix) <- proteomics_matrix$ensembl_gene_id

# Remove helper columns
proteomics_matrix <- proteomics_matrix %>%
  dplyr::select(-RowID, -ensembl_gene_id)

# Final check
dim(proteomics_matrix)
head(proteomics_matrix)
head(rownames(proteomics_matrix))

```
eiwitten zonder gene match zijn weggegooid...

```{r}
head(proteomics_matrix, 50)
```
```{r}
# NA (missing values) check
cat("Aantal NA vóór filtering:\n")
sum(is.na(lfq_matrix))

cat("Aantal NA na filtering:\n")
sum(is.na(proteomics_matrix))

# Percentage NA
cat("Percentage NA vóór:\n")
mean(is.na(lfq_matrix))

cat("Percentage NA na:\n")
mean(is.na(proteomics_matrix))

# Aantal zeros check
cat("Aantal 0 vóór:\n")
sum(lfq_matrix == 0, na.rm = TRUE)

cat("Aantal 0 na:\n")
sum(proteomics_matrix == 0, na.rm = TRUE)

# Percentage zeros
cat("Percentage 0 vóór:\n")
mean(lfq_matrix == 0, na.rm = TRUE)

cat("Percentage 0 na:\n")

```


Let op Joris als je ML gebruikt zorg dat 0 waardes okay zijn want 30% is 0 anders vervangen door kleine waardes

```{r}
proteomics_matrix_imp <- proteomics_matrix
proteomics_matrix_imp[proteomics_matrix_imp == 0] <- NA

# vervang NA met kleine waarde
min_val <- min(proteomics_matrix_imp, na.rm = TRUE)

proteomics_matrix_imp[is.na(proteomics_matrix_imp)] <- min_val * 0.5
head(proteomics_matrix_imp, 50)
```
Lage getallen inplaats van nullen



